【裁判字號】    98,毒抗,698
【裁判日期】    980713
【裁判案由】    聲請強制戒治
【裁判全文】
臺灣高等法院臺中分院刑事裁定         98年度毒抗字第698號
抗  告  人  臺灣苗栗地方法院檢察署檢察官
被      告  甲○○
                      號
                  （現另案在臺灣臺中監獄苗栗分監執行中）
上列抗告人因被告違反毒品危害防制條例案件，聲請強制戒治，
不服臺灣苗栗地方法院中華民國九十八年六月九日裁定（九十八
年度毒聲字第九三號），提起抗告，本院裁定如下：
    主  文
抗告駁回。
    理  由
一、檢察官聲請意旨略以：被告甲○○因施用第一、二級毒品海
    洛因、甲基安非他命（聲請書誤載為「安非他命」，應逕予
    更正，以下皆同）案件，經依原審法院九十七年度毒聲字第
    三一０號裁定送臺灣苗栗看守所附設勒戒處所觀察、勒戒後
    ，認有繼續施用毒品之傾向，有該所九十八年六月三日苗所
    衛字第０九八０００一六八六號函送之有無繼續施用毒品傾
    向評估標準紀錄表暨證明書各一份附卷可稽，爰依毒品危害
    防制條例第二十條第二項後段之規定，聲請裁定令入戒治處
    所施以強制戒治等語。
二、原裁定意旨略以：經查本件被告甲○○曾於民國八十九年間
    （原裁定誤載為「九十年間」，應逕予更正），因施用毒品
    案件，經裁定送觀察、勒戒，認無繼續施用毒品傾向，於九
    十年八月二十七日釋放出所，並經臺灣苗栗地方法院檢察署
    檢察官以九十年度毒偵緝字第一八七號為不起訴處分確定；
    復於九十二年間，因施用毒品案件，經裁定送觀察、勒戒，
    認無繼續施用毒品傾向，於九十二年四月二十四日釋放出所
    ，並經臺灣苗栗地方法院檢察署檢察官以九十二年度毒偵緝
    字第四五號為不起訴處分確定等情，有被告刑案資料查註紀
    錄表、全國施用毒品案件紀錄表等在卷可稽。嗣本件被告復
    於九十七年五月十四日為警採尿時起回溯二十六小時內某時
    及同日為警採尿時起回溯九十六小時內某時，各在不詳處所
    施用第一級毒品海洛因及第二級毒品甲基安非他命各一次之
    犯行，已係第三次以上犯毒品危害防制條例第十條之罪。被
    告既曾於第一次施用毒品經觀察、勒戒執行完畢後，於五年
    內再因施用毒品而受觀察、勒戒之執行，非屬「初犯」，亦
    不符該條例第二十條第三項「五年後再犯」之規定，自應依
    同條例第二十三條第二項及第十條之規定予以追訴處罰，不
    應再令其入勒戒、戒治處所為觀察、勒戒或強制戒治。因認
    檢察官仍依毒品危害防制條例第二十條第二項後段，聲請裁
    定令被告入戒治處所施以強制戒治，於法即屬無據，其聲請
    為無理由，應予駁回等語。
三、抗告意旨則略以：原審法院駁回抗告人聲請裁定令被告入戒
    治處所施以強制戒治，無非以本件被告應依毒品危害防制條
    例第二十三條第二項及第十條之規定予以追訴處罰，不應再
    令其入勒戒、戒治處所為觀察、勒戒或強制戒治為論據。惟
    查：(一)本件被告甲○○之犯行，於九十七年八月二十日經抗
    告人以九十七年度毒偵字第八五三號起訴，嗣經原審法院於
    九十七年十一月三日以九十七年度訴字第六二五號判決公訴
    不受理，有起訴書、判決書各一份附卷可稽。(二)上開原審法
    院諭知公訴不受理之理由略以：「按九十二年七月九日修正
    公布，九十三年一月九日起施行之毒品危害防制條例第二十
    條、第二十三條規定，係就施用第一、二級毒品者，所為係
    「初犯」、「五年內再犯」或「五年後再犯」，而異其刑事
    處遇程序，其規定「初犯」施用第一、二級毒品之被告或少
    年，經觀察、勒戒或強制戒治後，應為不起訴處分或不付審
    理之裁定，亦即以觀察、勒戒或強制戒治之保安處分代替刑
    事訴追；經觀察、勒戒或強制戒治執行完畢釋放後五年內再
    犯者，則依法追訴或裁定交付審理；至於觀察、勒戒或強制
    戒治執行完畢釋放後「五年後再犯」者，亦適用「初犯」以
    保安處分代替刑事訴追之程序。其立法理由係以施用第一級
    或第二級毒品者，具「病患性犯人」之特質，故對「初犯」
    者，送觀察、勒戒，以戒除其身癮，或進一步施以強制戒治
    ，戒除其心癮；經觀察、勒戒或強制戒治執行完畢釋放後「
    五年後再犯」者，因前所實施之觀察、勒戒或強制戒治已收
    五年之遮斷效果，足以戒除其毒癮，故仍適用「初犯」以保
    安處分代替刑事訴追程序。至經觀察、勒戒或強制戒治執行
    完畢釋放後「五年內再犯」者，因其再犯率甚高，原實施之
    觀察、勒戒及強制戒治既已無法收其實效，爰依法追訴或裁
    定交付審理。故施用第一、二級毒品者，除曾經觀察、勒戒
    或強制戒治執行完畢後五年內再犯之情形外，均仍得適用以
    保安處分代替刑事訴追程序之規定，並不限於初犯施用毒品
    者。倘初犯施用毒品罪後，雖於五年內第二次再犯，然因時
    值毒品危害防制條例修正之前，且經觀察、勒戒結果，未有
    繼續施用傾向，乃依修正前舊法規定，為不起訴處分或不付
    審理之裁定；或雖有繼續施用毒品之傾向，乃裁定送強制戒
    治，並依法訴追，其強制戒治亦經執行完畢。而嗣於該條例
    修正公布並施行後，始第三次（或第三次以上）再犯，且其
    行為時距第二次再犯，經觀察、勒戒或強制戒治執行完畢釋
    放時之間隔已滿五年者，依其第二次再犯經保安處分執行完
    畢釋放後五年內未曾再犯之情形以觀，核與初犯經保安處分
    執行完畢釋放後「五年內再犯」者，其再犯率高，原實施之
    觀察、勒戒及強制戒治已無法收其實效之情形則迥不相侔，
    而與「五年後再犯」者，已收五年遮斷效果之情形相同；本
    於上開對具治療成效之病患性毒品犯，期能藉由強制治療之
    保安處分戒除其身、心癮之立法本旨，自應認與「五年後再
    犯」之情形相同，仍適用以保安處分代替刑事訴追之規定（
    最高法院九十六年度臺非字第二０一號判決意旨參照）。經
    觀察、勒戒或強制戒治五年後再犯者，顯見前所實施之觀察
    、勒戒或強制戒治，已足以遮斷其施用毒品之癮，為期自新
    及協助其斷除毒癮，對此五年後再犯者，爰明定仍適用初犯
    之規定，先經觀察、勒戒、強制戒治之程序。從而依該條例
    第二十條第二項規定為觀察、勒戒或強制戒治執行完畢釋放
    後，五年後再犯第十條之罪者，仍適用第二十條前二項之規
    定（最高法院九十六年度臺非字第一五三號判決意旨參照）
    。是以，施用毒品者因具有病患性犯人之特色，毒品危害防
    制條例並因而設有觀察、勒戒或進而實施強制戒治等治療程
    序，期能藉此程序之實施以收戒斷毒癮之療效，並對初犯及
    五年後再犯施用毒品者，經觀察勒戒或強制戒治執行完畢後
    ，毋庸對之追訴處罰，僅對曾經實施觀察、勒戒或強制戒治
    執行完畢後，既經完成療程，竟仍於五年內再犯施用毒品者
    ，認前所實施之觀察、勒戒或強制戒治顯無法收其療效，即
    由檢察官逕行起訴，則施用毒品者，經觀察勒戒後認無繼續
    施用毒品傾向，已完成療程而釋放出所，若於五年內再犯施
    用毒品，固應依法訴追，此即毒品危害防制條例第二十三條
    第二項所定之觀察、勒戒執行完畢釋放後，五年內再犯第十
    條之罪之情形；惟倘經觀察勒戒後，認有繼續施用毒品傾向
    ，法院並已為令入戒治處所施以強制戒治之裁定，自須以其
    接續之強制戒治已執行完畢，完成療程後，仍有於出所後五
    年內，再犯施用毒品行為，始得予以追訴處罰，此即毒品危
    害防制條例第二十三條第二項所定之強制戒治執行完畢釋放
    後，五年內再犯第十條之罪之情形，茍未經依法執行法院裁
    定之觀察勒戒或強制戒治處分完畢五年內再犯，檢察官逕行
    提起公訴，即與毒品危害防制條例第二十三條第二項所定之
    「強制戒治執行完畢釋放後，五年內再犯第十條之罪」之訴
    追條件不符，其起訴違背程序，法院應依刑事訴訟法第三百
    零三條第一款諭知不受理之判決」；「經查，本件被告甲○
    ○曾於九十年間，因施用毒品案件，經裁定送觀察、勒戒，
    認無繼續施用毒品傾向，於九十年八月二十七日釋放出所，
    並經臺灣苗栗地方法院檢察署檢察官以九十年度毒偵緝字第
    一八七號為不起訴處分確定；復於九十二年間，因施用毒品
    案件，經裁定送觀察、勒戒，認無繼續施用毒品傾向，於九
    十二年四月二十四日釋放出所，並經臺灣苗栗地方法院檢察
    署檢察官以九十二年度毒偵緝字第四五號為不起訴處分確定
    等情，有臺灣高等法院被告前案紀錄表等件在卷可稽。嗣本
    件被告復於九十七年五月十四日二十時許回溯前九十六小時
    內之某時，在不詳地點，施用第二級毒品安非他命一次。則
    被告本案施用安非他命犯行，距其於九十二年間之施用毒品
    行為，經裁定觀察、勒戒執行完畢後即九十二年四月二十四
    日，已逾五年，且其間五年內未曾再犯，應合於「五年後再
    犯」情形。是以，本件被告係於前次觀察勒戒執行完畢後，
    五年後再犯本案毒品危害防制條例第十條第二項之施用第二
    級毒品罪，依現行毒品危害防制條例第二十條第三項、第一
    項、第二項規定，自應由檢察官先就本案施用毒品犯行聲請
    法院裁定送觀察、勒戒；再依觀察、勒戒之結果，視有無繼
    續施用之傾向，分別為不起訴處分或聲請法院裁定令入戒治
    處所施以強制戒治期滿後再為不起訴處分；而經此觀察、勒
    戒或強制戒治執行完畢釋放後，五年內再犯第十條之罪者，
    方得由檢察官依法追訴」。(三)抗告人收受上開不受理判決書
    後，參酌本院九十七年度毒抗字第七四一號、九十七年度毒
    抗字第一二四四號、九十七年度毒抗字第一二三五號裁定書
    ，就類此案件，均採相同之見解，因認上開判決適當合法、
    乃未上訴，並向原審法院聲請觀察勒戒（九十七年度毒偵字
    第一四五三號），嗣經原審法院以九十七年度毒聲字第三一
    ０號裁定被告施用第一、二級毒品，應送勒戒處所觀察、勒
    戒，其期間不得逾二月，此亦有抗告人聲請書、原審法院刑
    事裁定書各一紙在卷可佐。(四)被告甲○○經抗告人依原審法
    院九十七年度毒聲字第三一０號裁定送臺灣苗栗看守所附設
    勒戒處所觀察、勒戒後，認有繼續施用毒品之傾向，有該所
    九十八年六月三日苗所衛字第０九八０００一六八六號函送
    之有無繼續施用毒品傾向評估標準紀錄表暨證明書各一份附
    卷可稽，抗告人乃依毒品危害防制條例第二十條第二項後段
    之規定，聲請裁定令入戒治處所施以強制戒治，此程序完全
    符合上開本院各該裁定書所持之見解，詎原裁定將抗告人聲
    請駁回，實令人難以理解！綜上所陳，原裁定尚有誤解，爰
    依刑事訴訟法第四百零三條第一項、第四百零六條提起抗告
    ，請撤銷原裁定，更為適當合法之裁定等語。
四、按最高法院針對九十七年度刑議字第三號法律問題提案（臺
    灣高等法院暨所屬法院九十六年法律座談會刑事類提案第十
    七號）所提出「毒品危害防制條例於九十二年七月九日修正
    公布，自九十三年一月九日施行，則被告於毒品危害防制條
    例修正前，初犯施用毒品罪，又於五年內第二次再犯，經依
    修正前毒品危害防制條例規定，追訴處罰同時並施以強制戒
    治，嗣於毒品危害防制條例修正公布並施行後，於第二次強
    制戒治期滿五年後，第三次再犯施用毒品罪，被告是否應依
    毒品危害防制條例第十條規定處罰？」之法律問題，業於九
    十七年九月九日之九十七年度第五次刑事庭會議作出決議採
    甲說即肯定說，內容為「按施用第一、二級毒品為犯罪行為
    ，毒品危害防制條例第十條定有處罰明文。故施用第一、二
    級毒品者，依前揭規定本應科以刑罰。惟基於刑事政策，對
    合於一定條件之施用者，則依同條例第二十條、第二十三條
    之規定，施以觀察、勒戒及強制戒治之保安處分。又毒品危
    害防制條例於九十二年七月九日修正公布，自九十三年一月
    九日施行，其中第二十條、第二十三條將施用毒品之刑事處
    遇程序，區分為『初犯』及『五年內再犯』、『五年後再犯
    』。依其立法理由之說明：『初犯』，經觀察、勒戒或強制
    戒治後，應為不起訴處分或不付審理之裁定；經觀察、勒戒
    或強制戒治執行完畢釋放後，『五年內再犯』者，因其再犯
    率甚高，原實施之觀察、勒戒及強制戒治既已無法收其實效
    ，爰依法追訴或裁定交付審理。至於經觀察、勒戒或強制戒
    治執行完畢釋放後，『五年後再犯』者，前所實施之觀察、
    勒戒或強制戒治已足以遮斷其施用毒品之毒癮，為期自新及
    協助其斷除毒癮，仍適用『初犯』規定，先經觀察、勒戒或
    強制戒治之程序。從而依修正後之規定，僅限於『初犯』及
    『五年後再犯』二種情形，始應先經觀察、勒戒或強制戒治
    程序。倘被告於五年內已再犯，經依法追訴處罰，縱其第三
    次（或第三次以上）再度施用毒品之時間，在初犯經觀察、
    勒戒或強制戒治執行完畢釋放五年以後，已不合於『五年後
    再犯』之規定，且因已於『五年內再犯』，顯見其再犯率甚
    高，原實施觀察、勒戒或強制戒治，已無法收其實效，即應
    依該條例第十條處罰。至於第三次（或第三次以上）施用毒
    品之時間，是否宜有期間限制？以多久為適宜？則分屬刑事
    政策、專門醫學之範圍，非審判機關所能決定，有待循立法
    途徑解決。」此有最高法院九十七年度第五次刑事庭會議決
    議意旨可資參照。
五、經查：本件被告甲○○於九十七年五月十四日為警採尿時起
    回溯二十六小時內某時及同日為警採尿時起回溯九十六小時
    內某時，各在不詳處所施用第一級毒品海洛因及第二級毒品
    甲基安非他命各一次之犯行，固為被告警詢時所否認，惟經
    警採集其尿液檢體送驗之檢驗結果，呈安非他命陰性反應（
    濃度４１３ｎｇ／ｍｌ）、甲基安非他命陽性反應（濃度１
    ９４９ｎｇ／ｍｌ）、嗎啡陽性反應（濃度２２０４０ｎｇ
    ／ｍｌ）、可待因陽性反應（濃度３９１０ｎｇ／ｍｌ），
    有臺灣尖端先進生技醫藥股份有限公司於九十七年五月二十
    二日出具之濫用藥物檢驗報告、臺北市政府警察局偵辦毒品
    案件尿液檢體委驗單各一紙附卷可稽（見臺灣板橋地方法院
    檢察署九十七年度毒偵字第五三七四號偵卷第一０頁及第一
    二頁），是本件被告有施用第一級毒品海洛因、第二級毒品
    甲基安非他命之犯罪事實，應堪認定；然被告曾於八十九年
    間因施用毒品案件，經原審法院以八十九年度毒聲字第一八
    五０號裁定送觀察、勒戒，因認無繼續施用毒品之傾向，於
    九十年八月二十七日執行完畢釋放出所，並經臺灣苗栗地方
    法院檢察署檢察官於九十年八月二十八日以九十年度毒偵緝
    字第一八七號為不起訴處分確定；復於上開觀察、勒戒執行
    完畢釋放後五年內，即九十二年間再因施用毒品案件，經原
    審法院以九十二年度毒聲字第五二號裁定送觀察、勒戒，因
    認無繼續施用毒品之傾向，於九十二年四月二十四日執行完
    畢釋放出所，並經臺灣苗栗地方法院檢察署檢察官於九十二
    年四月二十四日以九十年度毒偵緝字第四五號為不起訴處分
    確定等情，則有臺灣高等法院被告前案紀錄表在卷可憑。揆
    之上開最高法院九十七年度第五次刑事庭會議決議意旨，本
    件被告既前於毒品危害防制條例修正施行前，在八十九年間
    初犯施用毒品罪，又於五年內即在九十二年間再犯施用毒品
    罪，先後經執行觀察、勒戒共計二次，顯屬於五年內已再犯
    ，並經依法再為保安處分之情形，則其此次於九十七年五月
    十四日為警採尿時起回溯二十六小時內某時及同日為警採尿
    時起回溯九十六小時內某時，各在不詳處所施用第一級毒品
    海洛因及第二級毒品甲基安非他命各一次之犯行，即非屬毒
    品危害防制條例第二十條第三項所規定之「五年後再犯」之
    情形，本件應由檢察官逕行追訴處罰。詎抗告人前向原審法
    院就被告本件涉犯施用第二級毒品甲基安非他命犯行部分合
    法提起公訴（起訴範圍不包括被告本件涉犯施用第一級毒品
    海洛因犯行部分），原審法院竟為諭知公訴不受理之判決，
    乃抗告人未循上訴途徑請求撤銷該違法判決，反而轉向原審
    法院就被告本件所涉施用第一級毒品海洛因及第二級毒品甲
    基安非他命之犯行聲請裁定將被告送觀察、勒戒，原審法院
    竟又予准許，於法顯皆有違誤，此次抗告人以被告經觀察、
    勒戒後，因有繼續施用毒品之傾向，再向原審法院聲請裁定
    將被告送強制戒治，同有未洽，原審法院裁定駁回其聲請，
    則經核並無違誤。抗告人提起本件抗告，徒以原審法院上開
    諭知公訴不受理之違法判決所持理由及本院九十七年度毒抗
    字第七四一號、九十七年度毒抗字第一二四四號、九十七年
    度毒抗字第一二三五號等裁定所持之法律見解，認本件被告
    施用毒品行為，應屬毒品危害防制條例第二十條第三項所規
    定之「五年後再犯」之情形，主張仍應由抗告人向原審法院
    聲請裁定將被告送觀察、勒戒，並因被告經觀察、勒戒後有
    繼續施用毒品傾向，故應再向原審法院聲請裁定令入戒治處
    所施以強制戒治，惟該法律見解既為本院本件所採之上開最
    高法院九十七年度第五次刑事庭會議決議所作出之統一見解
    所不採（相同見解另有最高法院最近所為之九十七年度臺非
    字第四０六號、九十七年度臺非字第四八四號、九十七年度
    臺非字第五四０號、九十八年度臺非字第一二、一六號判決
    意旨可資參照），其所提本件抗告，自無理由，應予駁回。
據上論斷，應依刑事訴訟法第四百十二條，裁定如主文。
中    華    民    國    98    年     7    月    13    日
            刑事第九庭    審判長法  官  江  德  千
                                法  官  賴  妙  雲
                                法  官  許  旭  聖
以上正本證明與原本無異。
不得再抗告。
                                書記官  紀  美  鈺
中    華    民    國    98    年    7     月    14    日


司法院資訊處製作；財團法人民間司法改革基金會備份。
